【裁判字號】    97,重上更(七),165
【裁判日期】    980909
【裁判案由】    背信等
【裁判全文】
臺灣高等法院刑事判決           97年度重上更(七)字第165號
上  訴  人  臺灣新竹地方法院檢察署檢察官
上  訴  人
即  被  告  乙○○
            甲○○
共      同
選任辯護人  陳俊傑律師
上列上訴人因背信等案件，不服台灣新竹地方法院八十二年度訴
字第八一三號，中華民國八十三年三月三十一日第一審判決（起
訴案號：台灣新竹地方法院檢察署八十二年度偵字第四九三四號
、八十二年度偵續二字第七號），提起上訴，判決後，經最高法
院第七次發回更審，本院判決如下：
    主  文
原判決關於乙○○、甲○○部分撤銷。
乙○○、甲○○共同連續犯背信罪，各處有期徒刑陸月，均減為
有期徒刑參月，再均減為有期徒刑壹月又拾伍日，如易科罰金，
以銀元參拾元即新臺幣玖拾元折算壹日。又共同犯行使偽造私文
書罪，各處有期徒刑伍月，均減為有期徒刑貳月又拾伍日，如易
科罰金，以銀元參拾元即新臺幣玖拾元折算壹日；如附表所示文
書上偽造「黃錫文」之署押共貳枚均沒收。均應執行有期徒刑參
月，如易科罰金，以銀元參拾元即新臺幣玖拾元折算壹日；如附
表所示文書上偽造「黃錫文」之署押共貳枚均沒收。
    事  實
一、乙○○係台中縣大甲鎮○○路○段六十一號大上加油站股份
    有限公司（下稱大上公司）及台中縣大甲鎮○○路○段一之
    二號甲上加油站股份有限公司（下稱甲上公司）董事長，甲○○則係大上及甲上公司董事，並擔任總經理職務，均係為
    上開公司及全體股東處理事務之人，亦為從事業務之人。
二、乙○○、甲○○明知公司資金應妥善用於公司營運，擅自出
    借予其他個人，將會使公司可用資金減少，甚而轉向他人借
    貸，因而負擔額外之利息支出，影響公司營運。竟共同基於
    圖甲○○不法利益之概括犯意聯絡，自七十八年四月間起至
    七十九年九月間止，連續多次將甲上公司、大上公司之資金
    ，以「內部往來」名義，無息貸予甲○○週轉使用；其中甲
    上公司自七十八年四月間起至七十九年九月間止，貸予甲○○計新台幣（下同）四百九十六萬零六百元（起訴書略載為
    四百五十六萬零六百元）；大上公司自七十九年二月間起至
    七十九年六月間止，大上公司貸與甲○○計四十萬七千元。
    而甲上公司則於七十九年一月三十一日起，向外借貸二千五
    百萬元資金週轉，迄七十九年十月份止，負擔利息支出一百
    五十三萬四千五百五十六元，大上公司亦自七十九年四月三
    十一日起，向外借貸一千三百五十萬元資金週轉，迄七十九
    年九月份止，負擔利息支出八十六萬六千四百五十三元。甲○○因而受有無息資金週轉之利益，而致甲上公司、大上公
    司受有可用資金遭挪用，額外負擔遭挪用資金之利息支出損
    害。
三、甲上公司、大上公司於七十九年九月四日將資產及經營權出
    售予嘉安加油站有限公司（下稱嘉安公司），迨於七十九年
    十二月初，相關資產、經營權之處分及移轉事宜均已辦畢，
    為辦理公司解散登記之事宜，乙○○、甲○○明知實際上並
    未依法召開股東會決議解散公司，亦未經公司股東兼董事黃
    錫文之同意，即另行基於偽造文書之犯意聯絡，委請不知情
    之公司會計即乙○○之妻丁○○（經判決無罪確定）辦理甲
    上公司、大上公司解散登記，丁○○於七十九年十二月六日
    至設於南投縣中興新村省府路四號之臺灣省政府建設廳申辦
    解散登記時，因承辦公務員要求提出股東會決議解散公司之
    紀錄，丁○○即打電話給乙○○、甲○○，乙○○、甲○○
    即指示不知情之丁○○在臺灣省政府建設廳辦公處，同時製
    作：主席乙○○、紀錄甲○○、全體股東出席、解散公司並
    選任乙○○為清算人之七十九年十二月五日內容不實之甲上
    公司、大上公司臨時股東會決議錄各一份，復同時填載甲上
    公司、大上公司（解散）登記申請書各一份，並於申請書上
    偽簽黃錫文之署押各一枚，且盜用黃錫文留存於公司之印章
    ，盜蓋印文各一枚在上揭甲上公司、大上公司解散登記申請
    書上「黃錫文」之簽名下，持上開臨時股東會決議錄及解散
    登記申請書，向臺灣省政府建設廳申請登記解散甲上公司、
    大上公司，足生損害於黃錫文及臺灣省政府建設廳關於公司
    登記管理之正確性
四、案經甲上公司、大上公司股東黃錫文訴由台灣新竹地方法院
    檢察署檢察官偵查起訴。
    理  由
壹、證據能力
    按刑事訴訟法有關傳聞法則及例外規定（第一百五十九條至
    一百五十九條之五），如條文已明定得為證據者（如第一百
    五十九條之一第一項），或依規定原則上有證據能力（如第
    一百五十九條之一第二項），但當事人未抗辯其有例外否定
    證據能力情形者，即無庸就其如何具有證據能力而為說明。
    又本院認定本件事實所引用之被告以外之人於審判外陳述，
    包括人證及文書證據等，並無證據證明係公務員違背法定程
    序所取得，且當事人及辯護人於本院準備程序本院所引用之
    相關卷證，就證據能力均表示同意有證據能力（見本院九十
    七年十一月三日準備程序筆錄第四、五頁），迄至言詞辯論
    終結前未再聲明異議。又該等證據，亦無刑事訴訟法第一百
    五十九條之四之顯有不可信之情況與不得作為證據之情形。
    本院審酌上開證據資料製作時之情況，尚無違法不當，及形
    式觀察均與待證事實有關連性，而無證明力明顯過低之瑕疵
    ，亦認為以之作為證據應屬適當，是依刑事訴訟法第一百五
    十九條至第一百五十九條之五規定，所引用之前開人證及文
    書證據，均有證據能力。
貳、有罪部分
一、事實欄二部分
  (一)訊據上訴人即被告乙○○、甲○○均矢口否認有何背信犯行
    ，俱辯稱：甲上公司、大上公司與甲○○互有借貸，故未約
    定利息，甲上公司、大上公司結束營業時，用概算方式結算
    ，股東均取回其應得款項，甲○○借款部分由乙○○概括承
    受，並以年息百分之十二結算利息，並無生損害於甲上公司
    、大上公司云云。
  (二)經查：
  1.被告乙○○係甲上公司、大上公司之董事長，負責公司營運
    ，被告甲○○為該二家公司之董事，擔任總經理職務，甲上
    公司自七十八年四月間起至七十九年九月間止，以「內部往
    來」名義，先後貸予被告甲○○計四百九十六萬零六百元；
    大上公司自七十九年二月間起至七十九年六月間止，以「內
    部往來」名義，先後貸予被告甲○○計四十萬七千元，已據
    被告乙○○、甲○○供明在卷（見本院九十八年四月九日準
    備程序筆錄第二、三頁），並有大上公司、甲上公司變更登
    記事項卡（見八十年度偵字第四○三七號卷第四頁至第七頁
    ）、大上公司資產負債表、損益表（見本院更(二)審卷第一二
    一頁至第一二九頁）、甲上公司資產負債表、試算表（見本
    院更(二)審卷第一三○頁至第一四五頁），附卷可憑。
  2.前揭甲上公司、大上公司貸予被告甲○○之款項，未約定、
    收取任何利息一節，為被告乙○○、甲○○供承不諱（見本
    院九十七年十一月三日準備程序筆錄第三、四頁），並據證
    人易淑真於八十六年六月十八日本院更(二)審審理時證述：「
    …（有無約定利息？還錢時候？）均沒有。有無還，我（易
    淑真）不清楚，從我這經過，我均有紀錄…」（見本院更(二)
    審卷第八十九頁反面、第九十頁正面）等語明確。雖然被告
    乙○○、甲○○辯稱甲上公司、大上公司貸款予甲○○之債
    權，於公司結束營業時，移轉予乙○○，乙○○與甲○○間
    有結算利息，係年息百分之十二云云。惟前揭借款應收取之
    利息並未登載在甲上公司、大上公司之會計簿冊一節，已據
    被告乙○○於九十年七月二十日本院更(三)審審理時供承在卷
    （見本院更(三)審卷第一一四頁），且依被告乙○○所述「…
    平時未結算利息，等到公司賣出去，即結帳時才結算…」（
    見本院更(三)審卷第一一四頁）、「…數據從七月底的資產負
    債表…來的，差五十幾萬元，就以概算應收利息、應該扣的
    ，抓出來是一一九○…」（見本院更(四)審卷第一一六頁）、
    「…（甲○○借款利息有無算入分配給股東的款項裡面？）
    甲○○七十九年十月領到款項跟我算。股東他們要賣股權，
    他們怎麼算我不知道…（當時股東分配一覽表有無算到利息
    ？）併到一一九○裡面概算…」（見本院更(四)審卷第一二八
    頁）等詞，足見於甲上公司、大上公司營運期間，被告甲○○向甲上公司、大上公司借貸之前揭款項未約定、支付利息
    至明。至於甲上、大上公司結束營業，由乙○○承受上開貸
    款本金債權後，縱使乙○○與甲○○再約定利息、支付（收
    取）利息，亦與甲上、大上公司兩不相干，並無逆溯歸利於
    甲上公司、大上公司。按公司資金應妥善用於公司營運，擅
    自出借予他人，將會使公司可用資金減少，甚而轉向他人借
    貸，因而負擔額外之利息支出，影響公司營運，公司法第十
    五條規定公司資金不得貸與股東與其他個人自明，被告乙○○為甲上、大上公司之董事長，為公司負責人，被告甲○○
    為甲上、大上公司之董事，並擔任總經理，均係為甲上、大
    上公司及全體股東處理事務之人，應忠實執行業務，維護公
    司及股東之全體權益，依卷內資料，大上公司於七十九年四
    月間向銀行借款一千三百五十萬元（見本院更(二)審卷第一二
    四頁），至七十九年九月份止，大上公司因此支出利息達八
    十六萬六千四百五十三元（見本院更(二)審卷第一一四頁，告
    訴人提出之大上公司累計損益表），甲上公司於七十九年一
    月間向銀行借款二千五百萬元（見本院更(二)審卷第一三七頁
    ），至七十九年十月份止支付銀行利息達一百五十三萬四千
    五百五十六元（見本院更(四)審卷告訴人提出之甲上公司營業
    外費用明細表，外放證物袋），則甲上公司、大上公司一面
    向銀行付息借款供作資金，另一面卻將借入之資金無息貸予
    被告甲○○個人使用，使實際上運用銀行貸款之被告甲○○
    ，獲取無庸支付分文利息而週轉資金之不法利益，並致甲上
    公司，大上公司可運用之資金減少，卻要支付向銀行借款之
    利息，已生損害公司及股東之財產利益。
  3.至於被告乙○○、甲○○雖另辯稱，被告甲○○曾於七十六
    年六月十九日貸款五百七十九萬三千四百元，借與甲上、大
    上二家公司清償對中國石油股份有限公司台灣營業總處台中
    營業處之貨款，資產負債表內流動資產登載之「內部往來－
    甲○○」，實係甲上、大上公司返還被告甲○○前揭借款等
    詞。然而，被告甲○○、乙○○雖提出台中市第三信用合作
    社七十六年六月十九日之取款憑條及轉貸方傳票（見原審卷
    第五十五頁、第五十六頁），惟該筆款項係發生於七十八年
    六月，依據卷附之七十八年四月三十日至七十九年八月三十
    一日止甲上公司資產負債表、試算表（本院更(二)審卷第一三
    ○頁至第一四三頁）及七十九年二月二十八日至七十九年八
    月三十一日止大上公司資產負債表（本院上更(二)卷第一二一
    頁至第一二七頁），有大上公司向甲上公司借貸及甲上公司
    向榮勝公司借貸之記錄，均無甲上公司、大上公司向被告甲○○個人借貸之相關紀錄，且既是扣抵借款債務，應係逐漸
    減少公司應支出之負債記錄，卻為逐漸增加公司應收取之流
    動資產記錄，顯然不合理；而且，被告乙○○供稱向甲○○
    借款無借據（見原審卷第三十八頁反面），是以即使該筆款
    項係給付予中油公司，亦無從證明係被告甲○○借予甲上公
    司、大上公司款項，以清償對中油公司債務；尤甚者，證人
    易淑真（甲上公司會計）、證人丙○○（大上公司會計）均
    證稱：「…（四百五十六萬零六百元）是公司借給甲○○，
    還是公司還給甲○○？）甲上公司借給甲○○…（甲○○有
    無向公司借款？）有。往來頻繁…」（見本院上訴卷第九十
    八頁反面、第九十九頁，易淑真）、「…四十萬七千元是甲○○向公司借款…沒有還…甲○○確實有向公司借錢…（甲○○借給公司五百多萬元，用來清償中油公司油款，你知道
    否？）我不知道…」（見本院上訴卷第一三九頁、第一四○
    頁，丙○○）等，是被告乙○○、甲○○二人此部分辯解不
    足採信。至於證人易淑真雖證稱：被告甲○○有於七十八年
    六月間貸予甲上公司五百餘萬元向中油公司給付油款，公司
    已清償云云（見本院上訴卷第九十八頁反面、第九十九頁）
    ，惟其又稱忘記甲上公司何時清償云云，復與上開帳冊登載
    不符，則證人易淑真此部分證述尚難資為有利於被告二人之
    認定。
  4.被告選任辯護人辯以：被告乙○○、甲○○及案外人辛○三
    人於七十九年三月一日提供坐落苑里鎮○○段七八０、七八
    二、七八三及七八五地號等四筆土地予甲上公司向新竹區中
    小企業銀行設定本金最高限額三千五百萬元，依銀行實務慣
    例，甲上公司因此得向銀行最少借得二千九百七十一萬元，
    足見被告甲○○與甲上、大上公司間互有資金融通云云。惟
    縱使被告甲○○提供其所有上開土地為擔保物，供甲上公司
    向銀行融資，然被告甲○○並未因此繳付任何本金、利息，
    全部由甲上公司繳付，上開土地之抵押設定最終亦因甲上公
    司清償債權而塗銷等情，為被告二人供明在卷（見本院九十
    八年五月七日準備程序筆錄第三、四頁），被告甲○○並未
    挹注分文給甲上公司、大上公司甚明，辯護人此部分所辯要
    無足採。
  5.辯護人另辯以：有關公司借錢予股東或其他公司究否收取利
    息，財政部曾於八十一年一月十三日修正發布營利事業所得
    稅查核準則第三十六條之一第二項規定：公司之資金貸與股
    東或任何他人未收取利息，或約定之利息偏低者，應按當年
    一月一日所適用台灣銀行之基本放款利率計算利息收入課稅
    ，惟大法官會議作成第六五０號解釋略以：上開規定欠缺所
    得稅法之明確授權，增加納稅義務人法律所無之租稅義務，
    與憲法第十九條規定之意旨不符，應自本解釋發布之日起失
    其效力等語，申言之，法律並無明文規定公司之資金貸予股
    東或任何他人，應收利息，被告二人雖未於甲上公司、大上
    公司與被告甲○○往來期間計收利息，就公司調度言，並無
    違背其任務，亦未因而損害公司之財產或利息，亦無意圖為
    自己或第三人圖得不法利益之主觀犯益云云。惟細繹大法官
    會議六五０號解釋意旨乃在闡釋稅捐機關如就公司資金貸與
    股東或他人而未約定利息之情形，擬制設算實際上未收取之
    利息，應以法律或法律明確授權之命令定之；並非謂公司貸
    與股東或他人，不應或無庸收取利息。而公司法第十五條既
    已原則上禁止公司將資金貸與股東或他人，豈會反乎本旨，
    就違法貸款行為另訂利息規定，辯護人此部分所辯，亦不足
    憑採。
  6.辯護人又辯以：被告二人將公司資金貸與被告甲○○之行為
    ，係違反七十九年十一月十日修正前公司法第十五條第二項
    規定：公司之資金，不得貸與股東或其他個人。而應依同條
    第三項論處。且公司法第十五條原寓有刑法第三百四十二條
    背信罪之本質，就此將公司資金貸與他人之行為依「特別刑
    法優於普通法適用之原則」，被告自應優先適用特別刑法之
    公司法第十五條規定論科，而公司法第十五條刑責規定業於
    九十年十一月十二日修正刪除，僅科負責人民事損害賠償責
    任，顯已將此部分犯罪行為抽離背信罪範圍，若論以背信罪
    ，顯違「罪刑法定」原則云云。按刑法第三百四十二條之背
    信罪，係以損害本人或他人之財產利益為其構成要件，而修
    正前公司法第十五條第三、二項之違反資金貸與限制罪，則
    係處罰侵害公司業務之健全經營及股東之權益，兩者所保護
    之法益，並不相同，不生特別法與普通法之法規競合問題，
    雖公司法第十五條已刪除刑罰規定，公司負責人將資金貸與
    股東，如與背信罪構成要件合致，仍可依背信罪處斷，無違
    罪刑法定原則。辯護人上開所辯，要無足取。
  7.綜上論述，本件事實欄二之犯罪事實事證明確，被告乙○○
    、甲○○二人此部分犯行明確，均應依法論科。
  8.至於告訴人雖指訴被告二人亦將大上公司資金以「內部往來
    」名義貸與榮勝公司，及將甲上公司資金貸與大上公司、榮
    勝公司、辛○等，亦涉背信犯行云云。按刑法第三百四十二
    條之背信罪，係以損害本人或他人之財產利益為其構成要件
    ，查甲上公司與大上公司之股東均相同，有股東名冊在卷足
    憑（見八十年度偵字第四０三七號），是二家公司為密切之
    關係企業，被告二人縱將甲上公司資金貸與大上公司，並無
    損及股東之權益；另大上公司與榮勝公司間，甲上公司與榮
    勝公司、辛○間資金往來，係互有借貸（見本院卷附告訴人
    九十八年五月二十二日刑事補證暨更正狀），此係經營者基
    於營運考量之資金調度，尚難謂被告二人主觀上即有損害公
    司股東權益之意圖，併此指明。
二、事實欄三部分：
  (一)訊據被告乙○○、甲○○矢口否認有何偽造文書犯行，均辯
    稱：甲上公司、大上公司業於七十九年九月二日召開股東會
    決議出售公司資產及解散事宜，授權由丁○○辦理解散登記
    ，嗣丁○○申辦公司解散登記時，因承辦人要求提出股東會
    解散公司決議錄，伊等才請丁○○製作七十九年十二月五日
    臨時股東會決議並辦理解散公司登記，這只是補正手續而已
    云云。
  (二)經查：
  1.被告二人委請公司會計即被告乙○○之妻丁○○申辦甲上公
    司、大上公司解散登記，丁○○於七十九年十二月六日前往
    臺灣省政府建設廳申辦時，經承辦人要求提出股東會解散公
    司決議錄，丁○○乃打電話給被告乙○○、甲○○告以上情
    ，被告乙○○、甲○○明知甲上公司、大上公司未於七十九
    年十二月五日召開臨時股東會作成解散公司決議，仍委請丁○○在臺灣省政府建設廳辦公處，製作：主席乙○○、紀錄
    甲○○、全體股東七人出席、解散公司並選任乙○○為清算
    人之七十九年十二月五日內容不實之甲上公司、大上公司臨
    時股東會決議錄各一份，復同時填載甲上公司、大上公司（
    解散）登記申請書各一份，並於申請書上簽署董事黃錫文之
    署押各一枚，且蓋用黃錫文留存於公司之印章，蓋用印文各
    一枚在上揭甲上公司、大上公司解散登記申請書上「黃錫文
    」之簽名下，持上開臨時股東會決議錄及解散登記申請書，
    向臺灣省政府建設廳申請登記解散甲上公司、大上公司等事
    實，為被告乙○○、甲○○供承在卷（見本院九十八年六月
    十七日審判筆錄第二十七至二十九頁），核與證人丁○○證
    稱：「... 七十九年十二月五日的紀錄也是我謄寫的。」（
    見八十年度偵字第四０三七號卷第九十七頁反面）、「...
    公司設立登記時，就用該（告訴人）印章，一直放在公司到
    公司解散時，也用該印章。」、「（解散登記聲請書上，何
    以有告訴人簽字？）是我簽的...。」、」「我去省府建設
    廳辦理（大上、甲上公司）解散登記，辦理手續上要股東決
    議解散會議紀錄，當時我認為股東即（既）然決定解散，對
    他們的權利不影響，而且承辦的人員說要最近的會議紀錄才
    可以，我想日期不重要，才寫十二月五日。」（見八十年度
    偵續一字第一０二號卷第五十一頁反面、五十二頁），及丁○○以同案被告身分供稱：「（你至建設廳辦理公司解散登
    記，因需要有公司解散決議紀錄，所以你自己書寫公司解散
    決議紀錄？）我打電話給乙○○，楊說各股東已經同意解散
    了，不需要召集開會。」（見本院上訴卷第九十頁反面）等
    情相符，並有臺灣省政府建設廳八十年八月二十日函附甲上
    公司、大上公司七十九年十二月五日股東臨時會決議錄影本
    各一份、解散公司登記申請書（七十九年十二月六日登記）
    影本各一份在卷可稽（見八十年度偵字第四０三七號卷第一
    四四頁至第一五二頁），此部分事實首堪認定。
  2.被告乙○○、甲○○辯稱：甲上公司、大上公司股東於七十
    九年九月二日召開之股東臨時會中已同意出售公司資產及公
    司解散，並授權乙○○辦理，乙○○再授權丁○○辦理解散
    登記，丁○○補製七十九年十二月五日股東臨時會決議，據
    以申辦公司解散登記，並無違股東之意思云云。按「股份有
    限公司因解散申請登記者，應敘明解散事由；其因股東會之
    決議而解散者，應加具關於解散之股東會議事錄，因合併而
    解散者，並準用第四百零六條第三項之規定。」「公司之解
    散，除破產外，命令解散或裁定解散應於處分或裁定後十五
    日內，其他情形之解散應於開始後十五日內，申請主管機關
    為解散之登記，經核准後，在本公司所在地公告之。……」
    七十九年十一月十日修正公布之公司法第四百二十一條、第
    三百九十六條分別定有明文。因此股份有限公司經股東會決
    議解散後，自應於開始後十五日內，申請主管機關為解散之
    登記。查上開二公司七十九年九月二日臨時股東會會議紀錄
    （見八十年度偵字第四０三七號第六十七頁、第六十八頁）
    ，記錄為戊○○、出席股東為乙○○、甲○○、己○○、楊
    月霞、楊鑾仔、戊○○，討論內容為出售公司建物一棟暨經
    營權讓與，決議內容為以出席股東全部無異議通過，並授權
    董事長乙○○全權處理。觀諸該會議紀錄內容並無公司解散
    之決議，被告雖提出召開股東臨時通知書載明：「討論本公
    司解散暨資產出售等事宜。」（見八十年度偵字第四０三七
    號卷第八十頁、第八十一頁），並經證人己○○、戊○○、
    楊鑾仔證稱該次股東會有作成解散公司之決議云云（見八十
    年度偵續一字第一０二號卷第五十七頁反面、八十八頁反面
    、第八十九頁），惟被告並未舉證證明已將上開通知書送達
    各股東，且開會通知書記載討論公司解散事項，暨上開證人
    所證述股東會討論解散公司事項，均反乎上開會議紀錄之記
    載，是否真實，已堪質疑；且證人己○○於本案開始偵查時
    具結證稱：「七十九年七、八月時就說要賣資產，九月初召
    開股東會。」、「（問：是否知道以後公司又開一次會要解
    散公司？）只是說要賣公司。」等語（見八十年度偵字第四
    ０三七號卷第九十七頁），已明確證實七十九年九月二日之
    臨時股東會並無解散公司之議案，核與上開會議紀錄內容相
    符，其嗣後翻異之證述，不足採信；另證人楊鑾仔證稱其委
    託其父辛○參加上開臨時股東會，並未實際參加開會等語（
    見八十年度偵續一字第一０二號卷第八十八頁反面），而受
    委託開會之證人辛○亦僅證稱：該次股東會表決加油站要賣
    等語（見本院更(五)卷第一０八頁），並無提及有議決解散公
    司之情，證人楊鑾仔證述七十九年九月二日股東會有討論解
    散公司事宜乙節，顯超出受任人實際見聞，並不足採；此外
    ，證人戊○○經檢察官質之何以未在七十九年九月二日記載
    授權丁○○辦理解散登記事宜乙節，證稱：「當時大家討論
    時，就同意授權給丁○○辦理，因為並非很重要，所以沒記
    載…」（見八十年度偵續一字第一０二號卷八十九頁反面）
    ，然上開會議紀錄對股東會授權乙○○辦理決議事宜乙節，
    既有明確記載，倘股東會另有授權丁○○辦理解散公司事宜
    ，何以會省略不予記載，況解散公司之決議是要消滅公司人
    格，公司法第三百十六條規定，股東會對於公司解散、合併
    或分割之決議，應有代表已發行股份總數三分之二以上股東
    之出席，以出席股東表決權過半數以上之同意行之，具見公
    司解散須經其股東會之特別決議，以昭慎重，證人戊○○所
    謂解散公司之決議並非重要，故未於股東會決議錄記載云云
    ，不僅有違法律規定本旨，且與社會常情有悖，不可憑採。
    再參以七十九年十二月五日大上等二公司臨時股東會決議錄
    之記錄為甲○○、出席股東為全體股東七人、討論內容為公
    司擬予解散並選任乙○○為清算人辦理清算事項，決議內容
    為照案通過（見八十年度偵字第四０三七號卷第一四七頁、
    第一五一頁），該二份決議錄與上開七十九年九月二日之會
    議紀錄內容，無論出席者、紀錄者及決議事項均不相同，顯
    見上大等二公司七十九年十二月五日臨時股東會決議錄並非
    謄寫或增補七十九年九月二日之會議紀錄，而屬另行製作之
    獨立意思表示文書甚明。而上大等二公司於七十九年十二月
    五日確實未召集臨時股東會，已如前述，則上大等二公司七
    十九年十二月五日臨時股東會決議錄，是虛偽杜撰而來甚明
    。
  3.被告乙○○另辯稱：丁○○打電話給伊，告以辦理解散登記
    要補一份股東會解散決議，伊有請丁○○打電話徵得各股東
    同意辦理解散登記手續云云，同案被告丁○○亦供稱：「我
    是到省政府建設廳，建設廳說要解散會議紀錄，公司才能辦
    理解散，所以我回來後有打電話通知各股東，但各股東說股
    權（錢）都已經拿到了，不用開會了，叫我自己寫一寫就好
    了。」、「（你有無通知黃錫文？）有。」云云（見本院上
    訴卷第一四一頁反面）。惟告訴人黃錫文堅決否認有受丁○○通知需製作七十九年十二月五日臨時股東會決議錄及授權
    製作決議錄並申請解散登記等情，而告訴人於七十九年九月
    二日簽立股權讓渡書同意讓售股權予被告乙○○，並領取部
    分價金（見八十年度偵字第四０三七號卷第七十四頁），惟
    其嗣自覺受詐騙而拒絕領取剩餘價金，迄今尚未領取，為告
    訴人陳明，並經被告乙○○供陳在卷（見八十年度偵續一字
    第九頁反面、第十一頁反面），且告訴人委由黃傳律師於七
    十九年十月九日發函被告二人主張受詐欺而撤銷上開同意讓
    渡股權之意思表示，有律師函及送達回執在卷可稽（見八十
    八年度偵字第五九五九號影卷第八十七頁、第八十八頁），
    又委由黃傳律師於七十九年十月十四日發函被告二人索回告
    訴人存放在公司之印章（見八十年度偵字第六十三頁），復
    於七十九年十一月九日申請召開公司股東臨時股東會，研討
    公司財務事項，有申請開會通知一紙可稽（見原審卷第一二
    九頁），顯見告訴人至遲於七十九年十、十一月間已與被告
    二人交惡，並採取行動保護己身在上大等二公司之股東權益
    ，豈會反乎立場，於七十九年十二月間同意丁○○製作解散
    公司之臨時股東會決議錄，復授權丁○○在解散公司登記申
    請書上蓋用其印章並簽名。足證告訴人否認有同意丁○○製
    作上大等二公司於七十九年十二月五日之臨時股東會決議錄
    ，並否認授權丁○○申辦解散公司登記等語，並非無稽。況
    據被告乙○○供稱：「…七十九年十二月五日的臨時股東會
    議紀錄是丁○○去建設廳時在建設廳抄寫的。」（見八十二
    年度偵續二字第一二三頁）、「她（丁○○）打電話回來問
    我，我就叫她寫一份會議紀錄補上去，所以我知道她是在建
    設廳裡面謄寫（七十九年十二月五日股東會議紀錄）的。」
    （見本院九十八年六月十七日審判筆錄第二十六頁），被告
    甲○○亦供稱：「（問：丁○○辦理解散登記時所提出的臨
    時股東會議決議錄，是如何製作的，你知道嗎？）她在省政
    府建設廳辦理時，有告訴我缺少解散登記紀錄，我有同意由
    我當紀錄人，由她謄寫幫我簽名。」（見前引本院審判筆錄
    第二十八頁）各等語，參以證人丁○○證稱：「（問：解散
    登記申請書上，何以有告訴人簽字？）是我簽的，因我認為
    他們已經同意解散公司，且已轉讓股權。」、「（問：何以
    開會是九月二日，而送給建設廳的會議紀錄是寫十二月五日
    ？）因為我認為他們股東開會決議要解散公司，我去省政府
    建設廳辦理解散登記，辦理手續上要股東會決議解散會議紀
    錄，當時我認為股東即（既）然決定解散，對他們的權利不
    影響，而且承辦人員說要最近的會議紀錄才可以，我想日期
    不重要，才寫十二月五日。」」（見八十年度偵續一字第一
    ０二號卷第五十一頁反面、五十二頁），並以同案被告身分
    供稱：「（你至建設廳辦理公司解散登記，因需要有公司解
    散決議紀錄，所以你自己書寫公司解散決議紀錄？）我打電
    話給乙○○，楊說各股東已經同意解散了，不需要召集開會
    。」（見本院上訴卷第九十頁反面）等語，益徵證人丁○○
    係於七十九年十二月六日去辦理公司解散登記時，應承辦人
    員要求提出股東會解散公司之決議錄，而受被告二人指示，
    臨時在省政府建設廳製作上大等二公司七十九年十二月五日
    臨時股東會決議錄，並據以申辦公司解散登記。被告乙○○
    所辯有請丁○○打電話一一徵得全體股東同意，及證人丁○○證述其於省政府建設廳辦理解散登記不成，回來後有打電
    話通知各股東，取得同意而製作臨時股東會決議錄，並據以
    申辦公司解散公司云云，各屬避就、迴護之詞，均無可採。
    再依被告乙○○、甲○○供稱：渠等指示丁○○製作解散公
    司之臨時股東會決議錄，並據以辦理公司解散登記等情，核
    與丁○○上開所陳：伊打電話給被告乙○○，被告乙○○說
    各股東已經同意解散了，不需要召集開會，伊認為公司股東
    已經同意解散公司，且已轉讓股權，故在解散登記申請書上
    蓋用告訴人之印章及簽名等節相符，是被告二人係利用不知
    情之丁○○製作內容不實之臨時股東會決議錄，及盜用告訴
    人之印章暨偽造告訴人署押而偽造申請解散公司登記書，並
    提出臺灣省政府建設廳行使用之等事實，已堪認定。至於告
    訴人指稱：前開解散公司申請書上之印文係被告等偽刻印章
    蓋用云云，惟證人丁○○證稱：上大等二公司解散公司登記
    申請書各一份上蓋用告訴人之印章，係告訴人留存在公司之
    印章，亦為辦理公司設立登記時所使用之印章等語（見八十
    年度偵續一字第一０二號卷第五十一頁反面），且甲上公司
    七十八年三月一日、大上公司七十九年一月五日變更登記事
    項卡蓋有董事黃錫文之印文（見八十年度偵字第四０三七號
    卷第四頁至第七頁），經本院肉眼比對結果，核與上開解散
    公司登記申請書所蓋用之印文相同，參以告訴人委由律師於
    七十九年十月十四日發函索回留存在公司之印章，已如前述
    ，告訴人復自承於七十九年十二月十日才取回印章（見本院
    九十八年六月十七日審判筆錄第五頁）等情，堪認被告二人
    係利用丁○○擅自盜用告訴人留在公司之印章，並無偽造印
    章之情甚明。
  4.被告選任辯護人辯護以：七十九年九月二日股東決議將公司
    之資產及經營權出售，並於同年月四日出售公司資產，隨之
    分配盈餘各自取回股本，實則公司已結束營運，實質上已解
    散，本件申辦解散登記與實際狀況並無不符，當無致他人續
    為法律行為而受損害之虞，對於告訴人之股東權益及政府對
    公司之管理，亦無致生損害云云。然查，股份有限公司股東
    為股份之轉讓，與股東會決議讓與全部、或主要部分之營業
    或財產、股東會為解散之決議分派公司剩餘財產，三者並不
    相同；股東會決議讓與全部或主要部分之營業或財產，股東
    不同意時得請求公司收買其股份，公司不一定需為解散消滅
    法人人格之決議；又刑法第二百十條之偽造、變造文書，只
    須所偽造、變造之文書有足生損害於公眾或他人之危險，即
    行成立，並非以確有損害事實之發生為構成要件。（最高法
    院九十七年度台上字第四四六三號判決要旨參照）。另按股
    份有限公司股東會議事錄，所記載之決議事項均攸關公司重
    大經營決策，故股東會之議決事項，應作成議事錄，由主席
    簽名、蓋章，並於會後十五日內，將議事錄分發各股東，行
    為時公司法第一百八十三條第一項定有明文。且上開議事錄
    若須送往主管機關辦理公司變更登記，更屬公司對外公告事
    項之重要變更，自屬公司負責人應負責之業務，而為被告乙○○、甲○○業務上所應作成之文書要無疑義。依上開上大
    等二公司七十九年九月二日臨時股東會議決議錄所載決議事
    項係出售公司資產及經營權，並無解散公司之決議，已如前
    述，而告訴人固於七十九年九月二日晚間十一時許轉讓上大
    等二公司股份與被告乙○○，此為告訴人及被告乙○○是認
    ，並有股權讓渡同意書一份在卷可稽（見八十年度偵字第四
    ０三七號卷第二十八頁），惟查無將上開股份受讓者登記於
    股東名簿之情，嗣告訴人委由律師於七十九年十月九日發函
    被告乙○○，撤銷上開轉讓股份之意思表示，其與被告乙○○間轉讓股份契約爭議未定，且上大等二公司辦理解散公司
    登記時，告訴人仍列為公司董事，故被告二人指示丁○○辦
    理公司解散登記時，在名義上，告訴人仍為公司股東、董事
    ，被告二人未經告訴人同意，指示丁○○虛偽杜撰包含告訴
    人在內之全體股東所為解散公司之七十九年十二月五日臨時
    股東會決議錄，並在解散公司登記申請書上盜用告訴人之印
    章、偽造告訴人之署押，據以申辦解散公司登記，外觀上足
    使人誤信告訴人同意解散上大等二公司，並簽名於解散公司
    登記申請書，足生損害於告訴人及臺灣省政府建設廳對於公
    司解散相關事宜處理之正確性。被告選任辯護人上開所辯無
    生損害於公眾及他人，洵無可採。
  5.綜上論述，本件事實欄三之犯罪事實事證明確，被告乙○○
    、甲○○二人此部分犯行明確，均應依法論科。
三、新舊法比較：
    被告乙○○、甲○○行為後，刑法於九十四年二月二日修正
    公布，於九十五年七月一日施行。按行為後法律有變更者，
    適用行為時之法律，但行為後之法律有利於行為人者，適用
    最有利於行為人之法律，現行刑法第二條第一項訂有明文。
    茲就本案有關之新舊法比較部分，臚列如下：
  (一)刑法第二十八條原規定：「二人以上共同『實施』犯罪之行
    為者，皆為共同正犯。」新法修正為：「二人以上共同『實
    行』犯罪之行為者，皆為共同正犯。」將舊法之「實施」修
    正為「實行」。原「實施」之概念，包含陰謀、預備、著手
    及實行等階段之行為，修正後僅共同實行犯罪行為始成立共
    同正犯。是新法共同正犯之範圍已有限縮，排除陰謀犯、預
    備犯之共同正犯。新舊法就共同正犯之範圍既因此而有變動
    ，自屬犯罪後法律有變更，而非僅屬純文字修正，應有新舊
    法比較適用之問題。被告乙○○、甲○○二人，就本案犯行
    有犯意聯絡及行為分擔，既屬實行犯罪行為之正犯，非屬「
    陰謀共同正犯」或「預備共同正犯」類型，經比較新舊法後
    ，對被告乙○○、甲○○並無有利情形，應適用行為時法。
  (二)刑法第三十三條第五款修正：「主刑之種類：罰金新台幣一
    千元以上，以百元計算之。」比較被告行為時刑法第三十三
    條第五款：「主刑之種類：罰金銀元一元以上。」就背信罪
    罰金刑之最低度，以適用舊法對於被告乙○○、甲○○有利
    。
  (三)刑法第五十五條關於牽連犯及第五十六條關於連續犯之規定
    業經刪除，修正前，以一罪論，修正後，原則上均應予分論
    併罰。比較新、舊法結果，適用行為時之法律即修正前刑法
    第五十五條、第五十六條之規定，較有利於被告乙○○、甲○○。
  (四)刑法第五十一條第五款原規定：「數罪併罰，分別宣告多數
    有期徒刑者，於各刑中之最長期以上，各刑合併之刑期以下
    ，定其刑期。但不得逾二十年。」新法修正為：「數罪併罰
    ，分別宣告多數有期徒刑者，於各刑中之最長期以上，各刑
    合併之刑期以下，定其刑期。但不得逾三十年。」比較結果
    ，適用行為時之法律即修正前刑法第五十一條第五款規定，
    較有利於被告乙○○、甲○○。
  (五)綜上法律修正前後之比較，揆諸前揭說明，及修正後刑法第
    二條第一項之「從舊從輕」原則，爰依上述綜合比較結果，
    均適用最有利於被告乙○○、甲○○之修正前法律。
四、核被告乙○○、甲○○關於事實欄二之所為，均係犯刑法第
    三百四十二條第一項背信罪；關於事實欄三之所為，均係犯
    刑法第二百十六條、第二百十五條之行使業務上登載不實文
    書罪及同法第二百十六條、第二百十條之行使偽造私文書罪
    ，被告二人係利用不知情之丁○○犯此部分之罪，均為間接
    正犯。被告二人間，就上開犯行，有犯意聯絡及行為分擔，
    均為共同正犯。被告二人先後多次背信行為，時間緊接，所
    犯係構成要件相同之罪，顯基於概括犯意為之，為連續犯，
    應依修正前刑法第五十六條規定論以一罪，並加重其刑。被
    告二人盜用告訴人之印章，當然產生該印章之印文，不再論
    以盜用印文罪（最高法院八十六年台上字第三二九五號判決
    參照）。被告二人製作內容不實之七十九年十二月五日臨時
    股東會決議錄之低度行為，為行使之高度行為所吸收，不另
    論罪；又被告盜用印章及偽造署押，均分別為偽造文書之階
    段行為，而其偽造文書之低度行為，為高度之行使行為所吸
    收，均不另論罪。被告二人以一行為行使上揭偽造上大等二
    公司臨時股會決議錄、解散公司登記申請書，為想像競合犯
    ，依刑法第五十五條之規定，應從較重之行使偽造私文書一
    罪處斷。公訴意旨認被告二人製作內容不實之七十九年十二
    月五日臨時股東會決議錄並行使之行為部分，認應依刑法第
    二百十六條、第二百十條之行使偽造私文書罪處斷，容有未
    洽，惟起訴事實相同，爰依法變更起訴法條，併予敘明。被
    告二人所犯上開連續背信、行使偽造私文書二罪，犯意各別
    ，行為互殊，應分論併罰，公訴意旨認上開二罪有方法結果
    之牽連關係，然修正前刑法第五十五條後段所規定者（即牽
    連犯），係指行為人主觀上意欲犯某罪，但其犯該罪所實施
    之方法行為或其結果之行為，另又觸犯其他罪名者，揆諸被
    告二人所犯背信、行使偽造私文書之犯罪情節，彼此間難謂
    有方法、結果之牽連關係，併此指明。
參、不另為免訴諭知部分：
一、公訴意旨以被告乙○○係甲上公司、大上公司董事長，被告
    甲○○則係甲上及大上公司董事，均係為上開公司全體股東
    處理事務之人，明知公司資金不得貸與股東或其他個人，竟
    違反上開規定，自七十九年初起任意在上開二公司帳冊上設
    置「內部往來」科目（未以借貸科目立帳），挪用資金貸與
    被告甲○○個人使用，迄七十九年七月三十一日上開二公司
    之資產負債表顯示分別挪用四十萬七千元、四百五十六萬零
    六百元，致生損害於該二公司股東之財務利益，因認被告乙○○、甲○○二人此部分另涉有違反修正前公司法第十五條
    第二項之規定，應依同法第三項論處之罪云云。
二、按犯罪後之法律已廢止其刑罰者，應諭知免訴之判決，刑事
    訴訟法第三百零二條第四款訂有明文。
三、有關前揭甲上公司、大上公司以「內部往來」名義，將公司
    資金貸與被告甲○○週轉使用之事實，已詳如前述。經查，
    被告乙○○、甲○○二人此部分所為，係違反七十九年十一
    月十日修正前公司法第十五條第二項之規定，依應同法第三
    項論處。是時前開條文規定：「公司不得經營登記範圍以外
    之業務。公司之資金，不得貸與股東或其他個人。公司負責
    人違反前二項規定時，各科二萬元以下罰金，並賠償公司因
    此所受之損害」。嗣七十九年十一月十日修正為：「公司不
    得經營登記範圍以外之業務。公司之資金，除因公司間業務
    交易行為有融通資金之必要者外，不得貸與股東或任何他人
    。公司負責人違反前二項規定時，各處一年以下有期徒刑、
    拘役或併科五萬元以下罰金，並賠償公司因此所受之損害」
    。八十六年六月二十五日又修正為；「公司不得經營登記範
    圍以外之業務。公司之資金，除因公司間業務交易行為有融
    通資金之必要者外，不得貸與股東或任何他人。公司負責人
    違反前二項規定時，各處一年以下有期徒刑、拘役或科或併
    科新臺幣十五萬元以下罰金，並賠償公司因此所受之損害」
    。迨九十年十一月十二日復修正為：「公司之資金，除有左
    列各款情形外，不得貸與股東或任何他人：一、公司間或與
    行號間有業務往來者。二、公司間或與行號間有短期融通資
    金之必要者。融資金額不得超過貸與企業淨值的百分之四十
    。公司負責人違反前項規定時，應與借用人連帶負返還責任
    ；如公司受有損害者，亦應由其負損害賠償責任」，亦即現
    時已廢止上開刑罰之規定。被告乙○○、甲○○二人此部分
    行為後，法律已廢止其刑罰之規定，惟起訴意旨認此部分與
    前開有罪之背信部分，係出於一行為而犯之，具有想像競合
    犯之裁判上一罪關係，爰不另為免訴判決之諭知。
四、被告乙○○、甲○○二人此部分，起訴書雖未引用前揭公司
    法之規定。惟本案告訴人黃錫文於八十年六月二十八日提出
    告訴，並質疑被告乙○○、甲○○二人對於剩餘財產之分配
    ，嗣案經不起訴處分而再議發回後，復於八十一年七月三十
    一日提出調查證據聲請狀，請求釐清內部往來挪用公司資金
    之事實（八十年度偵續一字第一○二號卷第九十八頁正、反
    面），並提出資產負債表供參（同前偵查卷第一○一頁、第
    一○五頁）。檢察官經偵查後，亦於起訴書之犯罪事實記載
    ：「明知公司資金不得貸與股東或其他個人…竟挪用公司資
    金與被告甲○○個人使用」，則上開事實自業經告訴人合法
    告訴，檢察官並已就該事實起訴，不過漏未引述法條而已，
    是此部分事實自應予以審究，併此說明。
肆、不另為無罪諭知部分：
一、公訴意旨略以：被告乙○○係甲上公司、大上公司董事長，
    被告甲○○則係甲上及大上公司董事。被告乙○○意圖為自
    己不法之利益，自七十九年初起，即向股東即告訴人佯稱：
    該二家公司股東均同意出售公司資產，而第三人出價不高，
    如依股東所持股數分配變價款項，恐告訴人所分配之金額不
    會超過一千萬元，其願先高價蒐購，待土地建物等出售後如
    所得款項過二億一千五百萬元時，再將利潤補足給告訴人等
    語，迄七十九年九月二日被告乙○○及股東戊○○（業經判
    決無罪確定）二人一再勸誘告訴人，告訴人遂於同日二十三
    時許，在上揭公司內出具該二家公司之股權讓渡同意書與被
    告乙○○。被告乙○○取得該股權讓渡同意書後，為求變賣
    公司資產圖利，與被告甲○○、戊○○、丁○○（亦經判決
    無罪確定）同謀，欲解散上揭兩家公司以達變賣公司資產目
    的，而由戊○○執筆先偽造該二家公司之七十九年九月二日
    之股東臨時會議記錄，載明作成出售該二家公司資產及讓渡
    經營權情事，由戊○○以記錄名義具名，再由丁○○重謄上
    揭偽造會議內容，並於七十九年九月四日即將上開二公司資
    產處分。嗣再由丁○○於七十九年十二月間持上開偽造上大
    等二公司七十九年十二月五日之股東臨時會決議記錄、公司
    解散登記申請書（被告二人行使業務上登載不實文書、偽造
    文書犯行部分，業經論罪如前），向臺灣省政府建設廳辦理
    解散登記，致生損害於政府工商管理之正確性及股東告訴人
    之權利，因認被告乙○○、甲○○此部分另涉有刑法第二百
    十條、第二百十四條及第三百三十九條第二項罪嫌云云。
二、按犯罪事實應依證據認定之，無證據不得認定犯罪事實；不
    能證明被告犯罪或其行為不罰者，應諭知無罪之判決；刑事
    訴訟法第一百五十四條第二項、第三百零一條第一項分別定
    有明文。次按認定犯罪事實所憑之證據，雖不以直接證據為
    限，間接證據亦包括在內；然而無論直接或間接證據，其為
    訴訟上之證明，須於通常一般之人均不致有所懷疑，而得確
    信其為真實之程度者，始得據為有罪之認定，倘其證明尚未
    達到此一程度，而有合理之懷疑存在時，即應為有利於被告
    之認定，更不必有何有利之證據。最高法院分別著有三十年
    上字第八一六號、七十六年台上字第四九八六號判例意旨可
    資參考。又告訴人之告訴，係以使被告受刑事訴追為目的，
    是其陳述是否與事實相符，仍應調查其他證據以資審認，最
    高法院亦著有五十二年台上字第一三○○號判例可參。
三、公訴意旨認被告乙○○、甲○○涉有偽造文書及詐欺之犯行
    部分，無非係以告訴人之指訴，與甲上及大上加油站公司七
    十九年九月二日股東臨時會議決議錄影本論據。訊據被告乙○○、甲○○均堅決否認有何上開偽造文書及詐欺等犯行，
    辯稱：七十九年九月二日，公司確有召開股東臨時會，討論
    公司資產出售、解散及部分股東股權轉讓事宜，告訴人有參
    加開會，各股東均同意出售公司資產及解散公司，告訴人當
    場並出具股權讓渡同意書，將其持有股數轉讓給被告乙○○
    ，事後告訴人因誤認其分配之金額較少，始拒絕於會議記錄
    上簽名。事實上公司資產之結算，告訴人猶以榮勝工業股份
    有限公司（下稱榮勝公司）便條紙親筆載明結算原則，各股
    東亦均是認結算分配結果等語。
四、經查：
  (一)甲上公司及大上公司於七十九年九月四日將二家公司全部資
    產及經營權出售嘉安加油站有限公司（下稱嘉安公司），金
    額為二億一千五百萬元。於簽訂上開買賣契約前，該二家公
    司於七十九年九月二日召開股東臨時會，並依被告乙○○先
    前與嘉安公司議定之買賣價格，研商出售資產後股東如何分
    配之問題，並作成股東分配款計算一覽表，分配計算之方法
    為：以上開二億一千五百萬元，扣除股東實際出資額一億五
    千萬元、預估之土地增值稅七百萬元及公司向股東購買六塊
    厝土地款一千五百萬元後，剩餘四千三百萬元，另全體股東
    認可之七十九年營運盈餘一千一百九十萬元，合計五千四百
    九十萬元作為股東盈餘分配之計算標準，再加上各股東原出
    資之股金數額，各股東結算分配款依序為戊○○六百八十三
    萬元、己○○八百十九萬六千元、楊月霞一千零二十四萬五
    千元、楊鑾仔二千零四十九萬元、乙○○及甲○○各六千九
    百三十二萬四千五百元，告訴人原登記股份三百股，結算時
    僅餘一百四十二股，應得九百六十九萬八千六百元。告訴人
    並親自以榮勝公司便條紙書立結算原則。因告訴人認上開分
    配款過少，幾經折衝，由告訴人將公司股份轉讓予被告乙○○，初以一千零三十萬元達成協議，並由告訴人在股權讓渡
    同意書上親自書寫「同意以新台幣壹仟參拾萬元出售」，然
    告訴人旋又反悔，再經協調結果，告訴人同意以一千零八十
    萬元出售股權，並在上開讓渡同意書上將金額更改為「壹仟
    捌拾萬元」，均已據被告乙○○、甲○○、證人戊○○供述
    在卷，並有告訴人書立之股權讓渡書、不動產買賣契約書（
    八十年度偵字第四○三七號卷第二十八頁、第一五八頁至第
    一五九頁）、榮勝公司便條紙、甲上、大上加油站各股權分
    配明細表、股東分配款計算一覽表（八十二年度偵續二卷第
    九十六頁、第九十九頁、第一○○頁）在卷可稽。復參證人
    戊○○證稱：九月二日告訴人有來開會，即其本身之讓渡書
    ，亦係由告訴人幫其代寫（八十年度偵續一字第四十頁），
    亦有證人戊○○名義股權讓渡同意書在卷可參（八十年度偵
    字第四○三七號卷第一七一頁），依據告訴人、戊○○簽立
    之股權讓渡契約書均記載：「本人所有甲上加油站股份有限
    公司一百五十股及大上加油站股份有限公司一百五十股，同
    意以新台幣壹仟參拾萬元（後更改為壹仟捌拾萬元）出售…
    如兩站總售價超過新台幣二億一千五百萬元則另計」、「本
    人所有甲上加油站股份有限公司五十股及大上加油站股份有
    限公司五十股，同意以新台幣六百八十三萬元出售…如兩站
    總售價超過新台幣二億一千五百萬元則另計」內容，告訴人
    於九十六年十月十八日本院更(六)審審理時稱：「…（為何會
    在〈七十九年〉月二日晚上十一時簽立股權讓渡同意書？）
    因為乙○○前一天通知我們要到站，當天早上我大約九時左
    右到站…（是否一直待到晚上十一時？）他們就一直勸誘，
    說公司要出售，公司的資產有人出價不高，按照我持有的股
    份，只分到不到一仟萬元，他先行收購，價錢是會比較高，
    問我是否同意，我就一直在思考，後來他說假如我不賣，我
    的股份很小，其他的股東都同意要賣，會變成大股吃小股，
    我分配的金額就沒有那麼多了…」（本院更(六)審卷第一九五
    頁反面、第一九六頁）等，再參以告訴人委託黃傳律師於七
    十九年十月九日發函給被告乙○○、甲○○，表明：「七十
    九年九月間乙○○、甲○○…將甲上、大上服務站股份有限
    公司出售款新台幣二億一千五百萬元，佯稱扣除仲介費、稅
    金，其中印花稅為四百萬元，及其他開支，殘款本人應得股
    本為一千零八十萬元（以股本為十五分之一）囑本人填股權
    讓渡書，便為辦理出售云云，本人不疑有他，書立股權讓渡
    書交其收執。」等語（見八十八年度偵字第五九五九號影卷
    第八十七頁），顯然告訴人確知公司資產出售事宜，並同意
    股權讓渡。又觀諸告訴人事後已收到讓渡款八百萬元（見八
    十年度偵字第四○三七號卷第一五六頁），雖委託黃傳律師
    於七十九年十月九日發函給被告乙○○、甲○○，表示撤銷
    上開股權讓渡意思表示，嗣於八十年一月十五日，經被告乙○○寄存證信函，通知告訴人領取股權讓渡款，告訴人於八
    十年十月三十日亦寄送存證信函給被告乙○○，要求被告乙○○將餘款匯入其於新竹中小企銀北苗辦事處活儲存帳戶等
    ，亦有通知書收據（八十年度偵字第四○三七號卷第六十三
    頁、第七十四頁）、存證信函（八十年度偵續一字第一○二
    號卷第十三頁、第十四頁）足稽，益見告訴人對上開決議出
    售二家公司全部資產、經營權、結算分配款等情，不但參與
    其間之協調程序，並同意將其公司股份以一千零八十萬元之
    價格轉讓予被告乙○○，已領走大部分款項。
  (二)上開股東分配款計算一覽表所據以分配之公司營運盈餘一千
    一百九十萬元，依大上公司七十九年十月三十一日資產負債
    表記載本期損益為一百八十二萬七千一百六十元（本院更(二)
    卷第一二九頁），甲上公司同期資產負債表記載累積盈餘一
    千零五十五萬一千零九十三元，本期損益二百五十九萬四千
    八百五十六元，總合計一千四百九十七萬三千一百零九元（
    本院更(二)卷第一四五頁），已超過前述據為股東分配基準之
    二公司營運盈餘一千一百九十萬元，告訴人因而質疑被告乙○○、甲○○二人未據實分配而藉謀不法利益云云。然前開
    股東結算分配時間係七十九年九月二日，同年九月及十月份
    資產負責表顯尚未計算製作，被告乙○○並稱當時八月份之
    資產負債表亦未及統計，故以同年七月三十一日之資產負債
    情形加以概算（本院更(四)卷第一一六頁九十二年三月三日訊
    問筆錄、第一七五頁刑事答辯狀）。觀諸七十九年七月三十
    一日之資產負債表，大上公司之公積及盈餘為八十三萬四千
    五百二十五元（本院更(二)卷第三十三頁），甲上公司之累積
    盈餘為一千零五十五萬一千零九十三元（本院更(二)卷第三十
    四頁），兩者合計一千一百三十八萬五千六百十八元，少於
    前述分配基準之一千一百九十萬元，即或加上甲上公司本期
    損益一百十五萬七千六百四十五元，總合計為一千二百五十
    四萬三千二百六十三元，較一千一百九十萬元多出約六十四
    萬元。惟參諸該股東分配款計算一覽表下方註記：「應扣：
    增值稅開立發票加值營業稅百分之五清算時營利事業
    所得稅員工解雇準備金與其他費用」（八十二年度偵續
    二字第七號卷第一百頁），可見被告乙○○所辯上開一千一
    百九十萬元係以盈利與其他應收、應付費用概算結清，亦即
    結清之後公司到底還有多少盈餘或支出，均與其他股東無關
    ，全由其自行承擔，而以前述七十九年七月三十一日資產負
    債表為參據加減計算出股東認可之結果（本院更(四)卷第一一
    六頁），實屬可信。另對照大上公司七十九年八月三十一日
    之資產負債表，公積及盈餘為七十七萬五千六百七十元，較
    七月份更少（本院更(二)卷第一二七頁），甲上公司七十九年
    八月三十一日之資產負債表，累積盈餘並未變動，本期損益
    為一百九十七萬一千一百三十四元（本院更(二)卷第一四三頁
    ），約增加八十萬元，亦即互有增減之情形，益知其間並非
    有何可預見之重大利益，有待被告乙○○以此方式謀取不可
    。因此，被告乙○○、甲○○辯稱：為便於結清股東分配款
    ，避免因公司財務清算而延宕，採取上開概算方式確認分配
    款項等語，並不違情理，此觀諸事後除告訴人外，各股東均
    在「甲上、大上加油站各股東分配明細表」上簽名蓋章表示
    「股東分配絕無異議」（八十二年度偵續二字第七號卷第九
    十九頁、第一百頁），並於八十年一月十六日簽立切結書是
    認「所讓渡之股權一切結清」（本更(二)卷第一○四至一○八
    頁）等情，亦臻明確。
  (三)至告訴人另指上開股東分配款計算一覽表對於股東實際出資
    額之計算不符實情，且就土地增值稅重複扣除云云。然被告
    乙○○稱：登記三千萬，實收一億五千萬元（本院更(四)卷第
    一一○頁），依照大上、甲上二家公司股東名冊登記之股份
    計三千股（八十年度偵字第四○三七號卷第四十二頁正、反
    面）及前揭股東分配款計算一覽表以觀，每股係以五萬元計
    算，適相符合。且告訴人稱其出資一千三百五十萬元（本院
    更(四)卷第六十八頁），登記三百股，然被告乙○○供述：「
    …他最初投資一千三百五十萬元，但他中途撤資，約剩七百
    十萬左右，所以不能以三百股分配，應依一百多股分…」（
    八十年度偵續一字第一○二號卷第四十七頁反面）、「…他
    （告訴人）實際有退股…」（本院更(四)卷第六十八頁），告
    訴人於八十一年四月三十日偵查時亦坦稱：「…我發現會計
    帳不清楚，所以中途才撤回資本，我撤回後還有七百三十萬
    …」（八十年度偵續一字第一○二號卷第四十七頁反面、第
    四十八頁），是各股東分配款計算表（八十二年度偵續二字
    第七號卷第一百頁），告訴人之投資股款，以七百十萬元計
    算，尚屬相當。另土地增值稅雖計算在與嘉安公司之出售價
    款中，惟依契約第六條約定應由賣方負擔（八十二年度偵續
    二字第七號卷第一二七頁反面），自應於股東分配剩餘財產
    時扣除，而概算之七百萬元為一整數，實際扣除若干，既經
    股東確認由被告乙○○於與股東結清後多退少補，於上開一
    覽表下方再行註記扣除，亦無重複扣除可言，至告訴人再指
    稱：土地增值稅並沒那麼多，應再函查等語，據台中縣稅捐
    稽徵處函覆本院稱：有關本案土地及房屋七十九年增值稅繳
    款書，因已逾期限，均依規定銷燬等語（本院更(五)卷(一)第一
    六四頁），是告訴人所指，亦無證據可證。實則，當初約定
    之增值稅，係指概算，仍可多退少補，至如何退補，當屬民
    事糾葛，尚不得據為刑責之認定。
  (四)甲上及大上公司股東於七十九年九月二日所召開之股東臨時
    會中已同意出售甲上、大上二家公司資產、全部經營權等情
    ，亦據證人即該公司職員吳春成證述：其非公司股東，但曾
    參加過公司股東會一次，該次有其本人、黃錫文（告訴人）
    、乙○○、戊○○、庚○○、辛○等人在場，且係討論轉讓
    之事，並有關於轉讓金額之決議（八十年度偵字第四○三七
    號偵查卷第一三六頁反面至第一三七頁）等詞在卷。而1.證
    人戊○○證稱：「…他（指黃錫文）在現場很久，其中我的
    讓渡同意書還是他幫我寫的…」（八十年度偵續一字第一○
    二號卷第四十頁、第四十一頁）、「…（何人參加？）庚○○、辛○、我、被告乙○○、黃錫文…」（八十年度偵字第
    四○三七號偵查卷第八十七頁反面）、「…是告訴人幫我寫
    （股權讓渡書），由我本人簽名…」（原審卷第七十四頁）
    ；2.證人庚○○證稱：「…（是否記得在七十九年間，曾經
    幫己○○去參加大上加油站、甲上加油站開股東會？）那是
    七十九年九月份的事，有去開會…（當時有誰在場？）楊先
    生二兄弟，戊○○（或叫陳威庭）、還有楊老董（辛○），
    我記得是這樣…（為何會議記錄上，沒有寫你代理出席？）
    為何寫親自席？）會記錄是誰紀錄的我不知道，我也不知道
    他為何沒有寫。因為是我太太的名字…有開會，他們說要賣
    站，我與他們言語上不合，我掉頭就走…我想不起來當天有
    無簽到…當天我沒有參與表決，後來有再跟我提這件事…我
    就同意了…（『後來』是指多久？）約一星期…（當天你們
    開會時，黃錫文有無跟你一起開會？）當天有一起到董事長
    房間去，講沒多久，我掉頭就走了…」（本院更(五)卷一第六
    十六頁至六十九頁）；3.證人辛○證稱：「…（你有無參加
    七十九年九月二日甲上公司與大上公司的臨時股東會？）有
    …我是代替我女兒楊月霞、楊鑾仔去參加…（她們有無書面
    的委任狀給你？）口頭叫我去的…（當天還有誰參加？）很
    多人…黃錫文、我兒子乙○○，還有一大群人，但我忘記名
    字了…（有無表決、作成決議？）表決加油站要賣…（有無
    人反對？）沒有…（黃錫文有無在場？有無贊成？）他有在
    場，他有贊成，而且錢也拿了…（庚○○有無去？）有…（
    他有無先離開？）沒有…」（同上卷第一○七頁至第一○九
    頁）；與證人吳春成所述出席之人悉相符合，復有該日股東
    臨時會會議記錄（八十年度偵字第四○三七號偵查卷第四十
    頁、本院重上更(三)卷第九十六頁）及告訴人出具之股權讓渡
    同意書、戊○○之股權讓渡同意書（八十年度偵字第四○三
    七號卷第二十八頁、第一七一頁）在卷可參。另證人己○○
    當日係委由其配偶庚○○出席，楊鑾仔及楊月霞係委由辛○
    出席，亦據其等供明在卷（八十年度偵續一字第一○二號卷
    第五十七頁反面、八十年度偵字第四○三七號偵查卷第八十
    六頁正、反面），渠等雖未實際出席七十九年九月二日之股
    東會，但均委任代理人出席討論公司出售資產及經營權事宜
    ，可見該日確有因此召開股東會。告訴人雖否認收到開會通
    知及知悉開會事由，惟其已實際參與該股東會，並計算股東
    分配款及書立股權讓渡同意書，事後復領取大部分股權分配
    款，實無事後片面否認該會議召開之理。又告訴人另提其事
    後與戊○○、吳春成、庚○○之對話譯文，指其等私下均向
    其承認七十九年九月二日並未召開股東會云云（八十年度偵
    續二字第七號卷第六頁至第二十一頁），姑不論該錄音譯文
    為審判外陳述，是否合法取得，然證人戊○○、吳春成、辛○及庚○○已證述確有開會如前述，證人戊○○並稱：「…
    有不明人士到我家，我才否認，且告訴人已經後悔，我怕他
    找不明人士對我不利…」（本院上訴卷第三十九頁反面、第
    四十頁）、「因為他（告訴人）帶不是公司的人來，我認沒
    有必要跟他們說真話，所以就隨便講講…」（本院更(五)卷第
    三十頁）、「…確實有開會…是我將全部的股本賣掉了之後
    ，他才問我的，我當時經營工廠，也很忙，所以隨便應付一
    下…」（本院更(六)卷第一九四頁），而其等於本案所證復與
    其他事證相符，自不得徒憑告訴人所提上開錄音譯文，即認
    該日並未召開股東會。另證人辛○稱係口頭受託出席，及庚○○沒先離開部分，因楊鑾仔及楊月霞等人係書面委託辛○
    出席，有委託書影本在卷可參（本院更(五)卷二第十六頁、第
    十七頁），及如上所述庚○○確實先離開，難認證人辛○此
    部分所述與事實相符，惟證人辛○年已八十有餘，且無法親
    至本院，而以遠距訊問方式接受交互詰問，有本院更(五)審審
    判筆錄在卷可參（本院更(五)卷一第一○四頁至第一一一頁）
    ，並其陳述距案發已十四年有餘，衡諸人之記憶及年老體衰
    情形，堪認證人辛○所陳，雖有部分與事實不符，惟難認全
    屬虛構，何況，其餘部分，尚與上開證人所述相同，因此，
    不能以證人辛○部分陳述不可採，即推翻其餘說辭。準此觀
    之，告訴人於轉讓其股份前既已參加討論股權轉讓事宜，並
    親筆書寫結算原則於前揭便條紙上，於會算分配款完畢後，
    並親筆立下股權讓渡同意書，自難謂被告等有施用詐術之行
    為，亦難認告訴人有陷於錯誤出讓股權之情事。而該日確有
    召開股東臨時會，並討論出售公司資產及經營權之事宜，已
    詳如前述，戊○○以記錄名義具名，嗣後由丁○○重謄七十
    九年九月二日股東臨時會議紀錄，自無不實。且觀諸上開證
    人所言，該會議紀錄是事後補簽名，致有未載代理人出席，
    反簽親自出席之疏誤，惟不影響開會之真正。再觀諸該會議
    紀錄內容，未將告訴人所持有之股份數未被計入出席股份總
    數，亦未被列告訴人為出席人員，縱使告訴人主觀上認其未
    參與該股東臨時會，亦不影響該會議紀錄之真實性。
  (五)按刑法第二百十四條使公務員登載不實事項於公文書罪，須
    一經他人之聲明或申報，公務員即有登載之義務，並依其所
    為之聲明或申報予以登載，而屬不實事項者，始足構成，若
    其所為之聲明或申報，公務員尚須為實質之審查，以判斷其
    真實與否，始得為一定之記載者，即非本罪所稱之使公務員
    登載不實。查九十年十一月十二日修正前之公司法第三百八
    十八條規定：「主管機關對於公司登記之申請，認為有違反
    法令或不合法定程式者，應令其改正，非俟改正合法後，不
    予登記。」（修正後規定：「主管機關對於公司登記之申請
    ，認為有違反本法或不合法定程式者，應令其改正，非俟改
    正合法後，不予登記。」），可見於九十年十一月十二日前
    公司登記之主管機關，對於公司之解散登記事項，有無違反
    法令有一定之審查權限，並非僅依公司之申請即為一定之登
    載，自無成立刑法第二百十四條罪之可言。本件承辦上大等
    二公司解散登記之臺灣省政府建設廳承辦公務員依斯時公司
    法規定，對上開七十九年十二月五日股東臨時會決議錄、解
    散公司登記申請書等文書既有實質審核之權限，依上說明，
    自難認被告二人觸犯刑法第二百十四條之使公務員登載不實
    事項於公文書罪。
  (六)綜上所述，被告乙○○、甲○○二人尚無起訴意旨所指此部
    分偽造文書及詐欺犯行，此外復查無其他積極證據足認被告
    乙○○、甲○○有何此部分犯行，自屬不能證明此部分犯罪
    ，惟起訴意旨認此部分與前開有罪部分，有裁判上一罪之牽
    連犯關係，爰不另為無罪判決之諭知。
伍、原審關於被告乙○○、甲○○二人背信罪部分，認其二人事
    證明確，予以論罪科刑，就偽造文書及詐欺部分不另為無罪
    之諭知，固非無見。惟查：(一)被告二人自七十八年四月間起
    至七十九年九月間止，先後將甲上公司資金貸予甲○○計四
    百九十六萬零六百元；自七十九年二月間起至七十九年六月
    間止，先後將大上公司資金貸予甲○○計四十萬七千元。原
    判決認定被告二人於七十九年七月間挪用甲上、大上公司資
    金四百五十六萬零六百元及四十萬七千元二次予被告甲○○
    ，與本院上開認定不合，尚有違誤。(二)公司法第十五條有關
    公司負責人違反將公司資金貸與股東或任何他人之刑罰規定
    ，已於九十年十一十二日修正廢止。原審不及審酌，認被告
    乙○○、甲○○將大上公司、甲上公司資金，以「內部往來
    」名義，無息貸與被告甲○○週轉使用之行為，係出於一行
    為，而犯刑法第三百四十二條第一項之背信罪及修正前公司
    法第十五條第三項之罪，從一重之背信罪處斷，尚有未洽。
    (三)中華民國八十年罪犯減刑條例於八十年一月一日施行，中
    華民國九十六年罪犯減刑條例亦於九十六年七月十六日施行
    ，本件被告乙○○、甲○○二人犯背信罪行為時間為七十八
    年四月至七十九年九月間止，均係在七十九年十月三十一日
    之前犯罪，原審對被告乙○○、甲○○所宣告之刑，不及依
    前揭減刑條例減刑，亦有未洽。(四)被告乙○○、甲○○有如
    事實欄三所示之犯行，原審未察，誤為無罪，容有不當。檢
    察官循告訴人聲請提起上訴，認被告二人將甲上公司資金
    貸予大上公司、榮勝公司、辛○，亦涉背信犯嫌；原判決
    對於背信部分量刑輕縱；如前述不另為無罪諭知之部分，
    應成立犯罪，固均無理由，惟對被告二人係長期多次將大上
    等二公司資金貸予被告甲○○，原決判僅認定被告二人於七
    十九年七月間二次挪用公司金錢，及就製作不實內容之七十
    九年十二月五日臨時股東會決議錄、偽造告訴人之解散公司
    登記申請書等文書部分應成立犯罪，指摘原判決不當，為有
    理由；被告乙○○、甲○○二人提起上訴，否認犯罪，並無
    理由。原判決關於被告乙○○、甲○○二人部分既有可議，
    自屬無可維持，自應由本院將此部分予以撤銷改判，爰審酌
    被告乙○○、甲○○忽視公司法保障股東權益，及其等犯罪
    之動機、目的、手段、所生之危害、犯罪次數，及因圖一時
    方便，以前揭不法手法辦理公司解散事宜，影響政府相關機
    關對於公司資料管理之正確性及告訴人之權益等一切情狀，
    均量處被告乙○○、甲○○有期徒刑六月（背信部分）及有
    期徒刑五月（行使偽造私文書部分）。又被告乙○○、甲○○所犯背信罪部分，係在七十九年十月三十一日之前犯罪，
    依中華民國八十年罪犯減刑條例第二條第一項第二款乙類第
    三目、第四條第二項、第八條之規定，再依中華民國九十六
    年罪犯減刑條例第二條第一項第三款、第七條之規定，就被
    告乙○○、甲○○二人之背信罪宣告刑分別減為有期徒刑三
    月，再減為有期徒刑一月又十五日。另被告乙○○、甲○○
    所犯行使偽造私文書罪部分，係在七十九年十月三十一日以
    後、九十六年四月二十四日以前，符合中華民國九十六年罪
    犯減刑條例之規定，依法均減刑為有期徒刑二月又十五日。
    並均定應執行刑為有期徒刑三月。被告乙○○、甲○○行為
    時刑法第四十一條規定，犯最重本刑為三年以下有期徒刑以
    下之刑之罪，而受六月以下有期徒刑或拘役之宣告，因身體
    、教育、職業或家庭之關係，執行顯有困難者，得以一元以
    上三元以下折算一日，易科罰金。行為後同法條於九十年一
    月十日修正公布為：「犯最重本刑為五年以下有期徒刑以下
    之刑之罪，而受六個月以下有期徒刑或拘役之宣告，因身體
    、教育、職業、家庭之關係或其他正當事由，執行顯有困難
    者，得以一元以上三元以下折算一日，易科罰金。」而戡亂
    時期罰金罰鍰提高標準條例，於八十年五月六日更名為罰金
    罰鍰提高標準條例，條文均未變更，同條例第二條嗣於八十
    二年二月五日修正公布施行，易科罰金數額提高，由「十倍
    折算一日」修正為「一百倍折算一日」，易科罰金折算標準
    ，以銀元十元、二十元或三十元折算一日，修正為以一百元
    、二百元或三百元折算一日，經折算為新台幣後，分別為以
    新台幣三十元、六十元或九十元折算一日及以三百元、六百
    元或九百元折算一日。而九十五年七月一日修正公布施行之
    刑法第四十一條第一項前段則規定：「犯最重本刑為五年以
    下有期徒刑以下之刑之罪，而受六個月以下有期徒刑或拘役
    之宣告者，得以新台幣一千元、二千元或三千元折算一日，
    易科罰金。」比較修正前後之易科罰金折算標準，以九十年
    一月十日修正公布之刑法第四十一條、八十年五月六日公布
    施行之罰金罰鍰提高標準條例第二條規定，較有利於被告乙○○、甲○○，則應依刑法第二條第一項但書，適用九十年
    一月十日修正公布之刑法第四十一條第一項前段、八十年五
    月六日公布施行之罰金罰鍰提高標準條例第二條規定，定其
    折算標準。附表所示文書上經偽造之「黃錫文」署押（簽名
    ），不問屬於犯人與否，均沒收之。
據上論斷，應依刑事訴訟法第三百六十九條第一項前段、第三百
六十四條、第二百九十九條第一項前段、第三百條，刑法第二條
第一項、第五十五條、第二百十六條、第二百十條、第二百十五
條、第三百四十二條第一項、第二百十九條，修正前刑法第二十
八條、第五十六條、第五十一條第五款，九十年一月十日修正公
布之刑法第四十一條第一項前段，廢止前罰金罰鍰提高標準條例
第一條前段，八十年五月六日公布施行之罰金罰鍰提高標準條例
第二條，中華民國八十年罪犯減刑條例第二條第一項第二款第三
目、第四條第二項、第八條、中華民國九十六年罪犯減刑條例第
二條第一項第三款、第四條、第七條、第十條第一項，判決如主
文。
本案經檢察官周志榮到庭執行職務。
中    華    民    國    98    年    9     月     9    日
                  刑事第九庭審判長法  官  陳貽男
                                  法  官  許宗和
                                  法  官  何信慶
以上正本證明與原本無異。
如不服本判決，應於收受送達後10日內向本院提出上訴書狀，其
未敘述上訴之理由者並得於提起上訴後10日內向本院補提理由書
（均須按他造當事人之人數附繕本）「切勿逕送上級法院」。
                                  書記官  王泰元
中    華    民    國    98    年    9    月     17    日
附錄：本案論罪科刑法條全文
中華民國刑法第216條
（行使偽造變造或登載不實之文書罪）
行使第 210 條至第 215 條之文書者，依偽造、變造文書或登載
不實事項或使登載不實事項之規定處斷。
中華民國刑法第210條
（偽造變造私文書罪）
偽造、變造私文書，足以生損害於公眾或他人者，處 5 年以下有
期徒刑。
中華民國刑法第215條
（業務上文書登載不實罪）
從事業務之人，明知為不實之事項，而登載於其業務上作成之文
書，足以生損害於公眾或他人者，處3年以下有期徒刑、拘役或5
百元以下罰金。
中華民國刑法第342條
（背信罪）
為他人處理事務，意圖為自己或第三人不法之利益，或損害本人
之利益，而為違背其任務之行為，致生損害於本人之財產或其他
利益者，處5年以下有期徒刑、拘役或科或併科1千元以下罰金。
前項之未遂犯罰之。
中華民國刑法第219條
（沒收之特例）
偽造之印章、印文或署押，不問屬於犯人與否，沒收之。
附表：
┌──┬────────────────────┬───────┐
│編號│文    書    名    稱                    │沒收之物      │
├──┼────────────────────┼───────┤
│一  │大上加油站股份有限公司（解散）登記申請書│偽造「黃錫文」│
│    │（七十九年十二月六日）                  │署押一枚      │
├──┼────────────────────┼───────┤
│二  │甲上加油站股份有限公司（解散）登記申請書│偽造「黃錫文」│
│    │（七十九年十二月六日）                  │署押一枚      │
└──┴────────────────────┴───────┘


司法院資訊處製作；財團法人民間司法改革基金會備份。
